【裁判字號】    99,台上,41
【裁判日期】    990107
【裁判案由】    違反毒品危害防制條例等罪
【裁判全文】
最高法院刑事判決                九十九年度台上字第四一號
上  訴  人  甲○○
選任辯護人  宋明政律師
上列上訴人因違反毒品危害防制條例等罪案件，不服台灣高等法
院高雄分院中華民國九十八年九月八日第二審判決（九十八年度
上訴字第三一七號，起訴案號：台灣高雄地方法院檢察署九十五
年度偵字第二七四六一、二七五七三號），提起上訴，本院判決
如下：
    主  文
原判決關於甲○○如其附表一編號1至3及附表二編號1至3所示部
分撤銷，發回台灣高等法院高雄分院。
其他上訴駁回。
    理  由
一、撤銷（關於甲○○如原判決附表一編號1、2、3 及附表二編
號1、2、3所示有罪）部分：
原判決認定上訴人甲○○有事實欄及其附表（下稱附表）一編號
1、2、3、附表二編號1、2、3所載犯行，因而撤銷第一審關於甲
○○上開部分之科刑判決，改判就附表一編號1 部分，仍依行為
時連續犯規定，論上訴人以共同連續販賣第二級毒品罪，累犯，
處如附表一編號1所示之刑；就附表一編號2、3 部分，論以共同
販賣第二級毒品貳罪，均累犯，各處如附表一編號2、3所示之刑
；另就附表二編號1、2、3 部分，論以共同販賣第一級毒品參罪
，均累犯，各處如附表二編號1、2、3 所示之刑；並均為相關從
刑之宣告；固非無見。
惟查：（一）、毒品危害防制條例第十九條第一項固規定「犯第
四條至第九條、第十二條、第十三條或第十四條第一項、第二項
之罪者，其供犯罪所用或因犯罪所得之財物，均沒收之，如全部
或一部不能沒收時，追徵其價額或以其財產抵償之」。但共同正
犯之犯罪所得為現款時，因係合併計算，且於全部或一部不能沒
收時，以其財產抵償之，為避免執行時發生重複沒收、抵償之情
形，故各共同正犯之間係採連帶沒收主義，於裁判時應諭知連帶
沒收，不得就全體共同正犯之總所得，對各該共同正犯分別重複
諭知沒收；此與罰金刑應分別諭知、分別執行者不同。原判決就
上訴人與同案被告王涵妮共犯如附表一編號1至3、附表二編號 1
至3 販賣甲基安非他命及海洛因各次所得及合計新台幣（下同）
二萬五千元，並未諭知連帶沒收，而分別為沒收、抵償之諭知，
於法洵有違誤。（二）、行為時刑法上連續犯之各個行為，本可
獨立成立犯罪，祇因犯意概括，法律上以一罪論而已，是各個行
為之犯罪事實認定，均須合於證據法則，詳為認定，方屬適法。
如以施用毒品者關於相關毒品交易之供述為認定事實之基礎證據
，須其供述並無瑕疵，足為被告犯罪事實存否之證明，而得確信
其為真實，始足當之。原判決事實認定上訴人與王涵妮除於附表
一編號2所示民國九十五年九月十日販賣甲基安非他命1/4錢，價
格三千五百元、附表一編號3所示九十五年九月二十日販賣1/2錢
，價格五千五百元、附表一編號4 所示九十五年十月十七日販賣
1/4 錢，價格三千元予谷春青，已取得價款，惟尚未交付甲基安
非他命即被逮捕外，另於附表一編號1 所示自九十五年三月間某
日起至九十五年六月三十日前某日止，共同販賣甲基安非他命予
谷春青共四次。惟附表一編號2至4等三次犯行，均有谷春青於偵
查、審理中之證述可據，並有通聯譯文內容足佐。而附表一編號
1 所示四次販賣甲基安非他命之時間、地點、交易金額及數量，
谷春青於警詢僅泛稱曾向王涵妮購買十多次，偵查中則稱自九十
五年年初開始跟王涵妮買過很多次，次數已不記得，超過七、八
次，每次均購買1/4錢，價格三千元、地點均在高雄市○○路與
中正路交岔口某健身廣場附近巷內等語，非惟無法明確供陳係何
時購買及購買次數，又無通聯譯文可資佐證。原判決僅憑谷春青
上開不一致之供述，即認足為上訴人如附表一編號1所示四項犯
罪事實存否之證明，而得確信其為真實，依罪疑惟輕及有利被告
之原則，認定谷春青於九十五年六月三十日前計向上訴人、王涵
妮購買甲基安非他命四次，核與證據法則尚非無違。（三）、科
刑判決書，須先認定犯罪事實，然後於理由內敘明其認定犯罪所
憑之證據，才足以資論罪科刑。如認定事實與其所採用之證據，
及認定之理由不相適合，即屬理由矛盾，其判決當然為違背法令
。又判決如以「附表」資為事實記載及理由說明之一，則該附表
之內容自應與事實記載及理由說明相互一致，方始適法。原判決
先於事實欄認定：「自甲○○於九十五年三月一日出獄後不久起
，即由『順仔』提供自不詳管道所取得之海洛因及甲基安非他命
予甲○○，再由甲○○轉交王涵妮，二人遂以他人申請之000000
0000、0000000000號行動電話作為有意購買者之聯絡管道」等情
（見原判決第二頁第十八至二十六行)，而於附表二編號3卻記載
: 「郭雅菁先以其0000000000號行動電話傳送簡訊至王涵妮持用
之0000000000號行動電話，約定交易毒品之金額及數量，再由其
他男子與王涵妮聯絡約定於不詳處所拿取毒品海洛因，已完成交
易」等語。則王涵妮所販賣之海洛因似非上訴人所轉交，原判決
所認定之事實，已互為齟齬。又原判決理由欄援引上訴人於第一
審審理時之證詞：「王涵妮自己就有安非他命可拿給谷春青，王
涵妮賣給谷春青的安非他命是由順仔那裡拿到的。王涵妮不用透
過我去向順仔拿安非他命，王涵妮可以直接去向順仔拿」、「順
仔拿給我及王涵妮海洛因也是一包，我與王涵妮再一起分裝」（
見原判決第六頁第十六至十九行、第七頁第十四至十五行）。倘
上訴人前開證述無訛，則甲基安非他命似係王涵妮逕向「順仔」
取得，海洛因係與上訴人共同向「順仔」取得，並一起分裝，均
非由上訴人轉交。原判決之事實認定與理由說明亦相矛盾。（四
）、事實認定與理由說明或理由之論敘本身，前後不相一致，即
有判決理由矛盾之違法。原判決以公訴意旨認上訴人、王涵妮於
九十五年九月二十一日往前起算六週及二週之某日，在高雄市○
○路與中正路交岔口某健身廣場附近巷子，販賣海洛因予郭雅菁
（即第一審判決附表二編號1、2）。但經審理結果，以公訴人所
舉之證據資料，經查並無任何適合於此部分犯罪事實認定之積極
證據，不能證明上訴人被訴涉犯該等罪嫌。因而撤銷第一審此部
分之科刑判決，另為無罪之諭知，無非以上訴人、王涵妮二人與
郭雅菁間於九十五年八月上旬及九月初，並無任何通聯紀錄，與
其雙方所陳述之交易模式有別為其論據。惟第一審判決附表二編
號3、4，即原判決附表二編號1、2所載上訴人、王涵妮於九十五
年七月二十八日、同年八月二十四日共同販賣海洛因予郭雅菁之
方式，與上開第一審判決附表二編號1、2所載犯罪方式均同，亦
無通聯紀錄足佐，卻認構成共同販賣海洛因罪責，前後理由不相
一致，即有理由矛盾之違法。以上或為上訴意旨所指摘，或為本
院得依職權調查之事項，應認關於甲○○如附表一編號1、2 、3
及附表二編號1、2、3 所示部分，均有撤銷原判決發回更審之原
因。
二、上訴駁回（即附表一編號4 所示九十五年十月十七日共同販
賣第二級毒品未遂）部分：
按刑事訴訟法第三百七十七條規定：上訴於第三審法院，非以判
決違背法令為理由，不得為之；是提起第三審上訴，應以原判決
違背法令為理由，係屬法定要件。如果上訴理由書狀並未依據卷
內訴訟資料具體指摘原判決不適用何種法則或如何適用不當，或
所指摘原判決違法情事，顯與法律規定得為第三審上訴理由之違
法情形不相適合時，均應認其上訴為違背法律上之程式，予以駁
回。原判決認定上訴人有其事實欄一（一）所載（如附表一編號
4 ）犯行，因而撤銷第一審關於上訴人此部分之科刑判決，改判
論上訴人以共同販賣第二級毒品罪，未遂，累犯，處如附表一編
號4 所示之刑，並為相關從刑之宣告。已詳所憑證據及認定之
理由；對於上訴人所為之辯解，如何不可採，亦在理由內加以指
駁，俱有卷存證據資料可資覆按。上訴人上訴意旨略以：原判決
對上訴人所為於第一審係出於誤認而為認罪之辯解，及王涵妮所
證與上訴人並無同居共財等有利之證據，並未說明不足採之理由
，有判決理由不備之違法；又伊配合檢警人員供出毒品來自綽號
「順仔」之黃益山，及其上游「歐弟」，下游「大象」、「阿華
」、「炎坤」等人，應有毒品危害防制條第十七條得減輕其刑規
定之適用云云。惟查：採證認事，係事實審法院之職權，依自由
心證之原則，對證據之憑信力如何，事實審法院本有斟酌取捨之
權。苟其取捨，不違反經驗法則或論理法則，復已敘述其憑以判
斷之心證理由者，即不得任意指為違法，而據為適法之第三審上
訴理由。原判決依憑上訴人之供述、王涵妮、證人谷春青之證述
、通聯譯文、高雄市立凱旋醫院檢驗鑑定書、現場照片、扣案之
甲基安非他命及其照片等證據，認定谷春青以其配偶所持用之00
00000000號行動電話，於九十五年十月十七日下午六時二十三分
，與王涵妮持用之0000000000號行動電話約定交易甲基安非他命
之時間、地點及數量後，由王涵妮將甲基安非他命送至高雄市○
○路與中正路交岔口某健身廣場附近巷內，谷春青已交付現金三
千元，但王涵妮尚未交付甲基安非他命即被查獲，而未完成交易
等情。所為論述及說明，核與經驗法則、論理法則，俱屬無違。
此部分犯行，既有上開證據為憑，上訴人顯非出於誤認而為認罪
，亦與王涵妮是否同居共財無涉。原判決雖未加說明，對於判決
結果尚不生影響。上訴意旨執以指摘，殊非適法之第三審上訴理
由。又毒品危害防制條例第十七條第一項規定，供出毒品來源，
因而破獲其他正犯或共犯者，得減輕或免除其刑。所謂供出來源
者，當係指毒品之非法持有、施打、吸用、販賣之人供出該毒品
之來源，即供應者（俗稱「上游」或「前手」者）係屬何人，始
有本條之適用。原判決已說明上訴人雖供述及提供電話號碼而查
獲綽號「炎坤」販毒罪行。但綽號「炎坤」僅係「順仔」之下游
，非上訴人之毒品來源。至上訴人所供其上游為「順仔」、「歐
弟」，並提供渠等行動電話及帶同憲兵隊偵辦人員至「歐弟」公
司查證。然依檢警單位函文、電話紀錄及證人董裕祺之證詞，迄
未查得某等販毒事證。則雖因上訴人協助，查獲「炎坤」之販毒
行為。但並未因此破獲上訴人之毒品來源，或因而查獲其他正犯
或共犯，與毒品危害防制條例第十七條規定之要件不符。經核於
法亦無不合。上訴意旨就原判決已說明或原審採證認事職權之適
法行使，任意指摘，亦非適法之第三審上訴理由。其餘上訴意旨
，核與法律規定得為第三審上訴理由之違法情形均不相適合。綜
上說明，其此部分之上訴違背法律上之程式，應予駁回。
據上論結，應依刑事訴訟法第三百九十七條、第四百零一條、第
三百九十五條前段，判決如主文。
中    華    民    國  九十九  年    一    月    七    日
                      最高法院刑事第八庭
                          審判長法官  洪  文  章
                                法官  王  居  財
                                法官  郭  毓  洲
                                法官  黃  梅  月
                                法官  邱  同  印
      本件正本證明與原本無異
                                      書  記  官
中    華    民    國  九十九  年    一    月   十二   日
                                                      Ｖ

司法院資訊處製作；財團法人民間司法改革基金會備份。
